臺灣臺中地方法院民事判決
  111年度訴字第1370號
原      告    陳雅芬  
訴訟代理人    林倪均律師
被      告    廖溫月美  住○○市○里區○○路0段00巷00弄                            00號
兼法定代理人  廖宜寧  
上列當事人間分割共有物事件，經於民國111年9月29日言詞辯論
終結，本院判決如下：
    主    文
一、兩造所共有如附表所示不動產（含增建部分）予以變價分割
    ，變價所得價金由兩造按權利範圍比例各3分之1分配之。
二、訴訟費用新臺幣37,630元，由原告負擔新臺幣12,544元，另
    由被告廖溫月美負擔新臺幣12,543元、被告廖宜寧負擔新臺
    幣12,543元。
    事實及理由
一、程序方面：按訴狀送達後，原告不得將原訴變更或追加他訴
    。但有下列各款情形之一者，不在此限：三、擴張或減縮應
    受判決事項之聲明者。民事訴訟法第255條第1項第3款定有
    明文。本件原告起訴時原訴請裁判分割如附表所示不含增建
    部分之不動產，嗣於民國111年8月15日聲明改請求分割如附
    表所示含增建部分之不動產。所為核屬擴張應受判決事項之
    聲明，揆諸上開規定，程序上予以許可，合先敘明。
二、原告主張：兩造共有如附表所示不動產（下稱系爭不動產）
    ，權利範圍比例各3分之1。系爭不動產並無不能分割之情事
    ，亦未訂有不分割之期限，但因係透天式房屋，僅具單一出
    入口，如採原物分割方式分割，顯有困難，且無法發揮物之
    經濟效用，又兩造均無意願補償他方以取得單獨所有，自以
    變價分割系爭不動產方式為宜。為此，爰依民法第823條第1
    項前段、824條第2項第2款規定，提起本件訴訟等語，並聲
    明如主文第一項所示。
三、被告則以：系爭不動產現由被告廖宜寧之二哥居住使用，被
    告二人願以新臺幣（下同）700萬元之找補對價，將系爭不
    動產分歸原告單獨所有，如無法達成共識，則請法院依法判
    決等語資為答辯。
四、法院得心證之理由：
　　（一）按各共有人，除法令另有規定外，得隨時請求分割共
          有物。但因物之使用目的不能分割或契約訂有不分割
          之期限者，不在此限。民法第823條第1項定有明文。
          此項規定，旨在消滅物之共有狀態，以利融通與增進
          經濟效益。又共有物之分割，依共有人協議之方法行
          之。分割之方法不能協議決定，或於協議決定後因消
          滅時效完成經共有人拒絕履行者，法院得因任何共有
          人之請求，命為下列之分配：一、以原物分配於各共
          有人。但各共有人均受原物之分配顯有困難者，得將
          原物分配於部分共有人。二、原物分配顯有困難時，
          得變賣共有物，以價金分配於各共有人；或以原物之
          一部分分配於各共有人，他部分變賣，以價金分配於
          各共有人。同法第824條第1、2項亦有明文。是分割
          共有物之訴，究採原物分割或變價分配價金，法院於
          斟酌當事人之聲明、共有物之性質、經濟效用及全體
          共有人之利益等情，有自由裁量之權。
　　（二）經查，系爭不動產為兩造所共有，兩造間復無不分割
          期限之約定，亦無因物之使用目的而依法不能分割之
          情形，另於起訴前無法達成分割協議，是原告訴請裁
          判分割系爭不動產，應屬有據。
　　（三）次查，系爭不動產乃連棟式透天房屋其中之一戶，除
          保存登記之建物外，另有增建部分（無獨立出入口）
          一情，有不動產登記謄本及Google街景圖片可參，且
          為兩造所不爭執。系爭不動產之土地乃為其上建物所
          使用之基地，土地與建物具有使用上之不可分性，又
          土地面積僅88.53平方公尺（換算約26.78坪），並非
          寬闊，顯無從再細分為數筆各得獨立使用之土地；另
          其上建物僅有單一出入口，若將建物按不同樓層予以
          分割，則分得上層建物之人，因無獨立之對外出入口
          ，勢必得經由他人所分得之下層建物始得出入，除導
          致下層建物於扣除必要之出入空間後所能使用之剩餘
          空間益形狹小外，日後更會因出入及使用關係而形成
          上、下層建物所有人間之不便及衝突，而難期得分層
          妥適使用；加以上、下層建物另有價值上之落差，兩
          造復均表明不願取得系爭不動產之單獨所有，及以金
          錢補償他方。本院因認系爭不動產之分割，尚不宜採
          取原物分割方式，以免減損不動產之整體經濟價值及
          滋生日後使用關係上之爭議及複雜化。
　　（四）系爭不動產乃透天式房屋，如予以變賣，可透過拍賣
          程序消滅共有關係，並可保持不動產使用上之完整性
          及發揮最大經濟效益；又共有物變價分割，賦予各共
          有人變賣共有物以分配價金之權利，各共有人如認取
          得系爭不動產之原物所有權較為有利者，除可於變價
          程序中參與應買外，亦得於非共有人之第三人標得後
          ，以相同條件行使優先承買權利以獲保障。
　　（五）本院綜合審酌上述系爭不動產之共有型態、建築結構
          、使用情形、經濟效用及兩造之整體利益等一切情狀
          ，認系爭不動產之分割，以採變價分割及按兩造所共
          有之權利範圍比例分配所得價金之方式為適當。爰判
          決如主文第一項所示
四、末按，因共有物分割事件涉訟者，由敗訴當事人負擔訴訟費
    用顯失公平者，法院得酌量情形，命勝訴之當事人負擔其一
    部，民事訴訟法第80條之1定有明文。本件分割共有物事件
    ，兩造本可互換地位，對兩造而言，並無勝敗之可言。如由
    一造負擔全部費用，顯失公平。爰確定本件訴訟費用為37,6
    30元，並命由兩造依如主文第二項所示金額負擔之。
五、被告二人就系爭不動產之權利範圍，前經設定抵押權予臺中
    市大里區農會，有土地及建物登記謄本可參。本院已依法對
    抵押權人臺中市大里區農會為訴訟告知，受告知人臺中市大
    里區農會具狀表示因擔保債權為0元故不到庭參加訴訟，附
    此敘明。
中　　華　　民　　國　　111 　年　　10　　月　　27　　日
                        民事第四庭  法　官　林宗成
上正本係照原本作成。
如不服本判決，應於送達後20日內，向本院提出上訴狀並表明上
訴理由，及繳納上訴裁判費。如委任律師提起上訴，應一併繳納
上訴裁判費，法院得不命補正。
中　　華　　民　　國　　111 　年　　10　　月　　27　　日
                                    書記官  陳盟佳
附表
111年度訴字第1370號         編  號 土         地         坐         落     面    積 權   利  範    圍 其  他  縣  市 鄉鎮市區 段 小段 地    號 平方公尺   1 臺中市 大里區 大元  1081 88.53 全部  
編    號  建 號 基  地  坐  落 -------------- 建  物  門  牌 建築式樣主要建築材料及房屋層數 建物面積（平方公尺）  權   利    範   圍 其  他     樓    層   面    積  合               計 附屬建物主要建築材料及用途   1 512 臺中市○○區○○段0000地號 -------------- 臺中市○○區○○路○段00巷00弄00號 廠房、單身員工宿舍、辦公室、梯間 加強磚造 002層 1層 ： 41.88 2層 ： 58.29 屋頂突出物：6.73  騎樓： 15.05 合計： 121.95 陽台5.93 全   部   備考       2 未保存登記增建 臺中市○○區○○段0000地號 -------------- 臺中市○○區○○路○段00巷00弄00號 住家用 加強磚造 1層 ： 23.44 2層 ： 20.12 3層 ： 84.62 合計： 128.18  全   部   備考 本建物係編號1主建物之增建部分（前經109年里建測字第012450號測量在案）